ACORDAO-COMPLETO-2421781

ACÓRDÃO 9026/2020 ATA 29/2020 - PRIMEIRA CÂMARA

VISTOS, relatados e discutidos estes autos de tomada de contas especial instaurada pelo Fundo Nacional de Desenvolvimento da Educação (FNDE) , em razão da omissão no dever de prestar contas acerca da aplicação dos recursos repassados ao município de Pavussu/PI mediante o termo de compromisso 05163/2013, que tinha por objeto a construção de quadra escolar coberta.
ACORDAM os ministros do Tribunal de Contas da União, reunidos em sessão da 1ª Câmara, diante das razões expostas pelo relator, em:
9.1. considerar revel, para todos os efeitos, o Sr. Elias Ferreira Neto, nos termos do art. 12, § 3º, da Lei 8.443/1992, dando-se prosseguimento ao processo;
9.2. julgar irregulares as contas do Sr. Elias Ferreira Neto, com fundamento no art. 16, III, "a" e "c", da Lei 8.443/1992, e condená-lo ao pagamento da quantia a seguir especificada, atualizada monetariamente e acrescida de juros de mora, calculados a partir da data especificada até a data do efetivo recolhimento, fixando o prazo de 15 (quinze) dias, a contar da notificação, para que comprove, perante o Tribunal (art. 214, III, "a", do RI/TCU) , o recolhimento da dívida aos cofres do Fundo Nacional de Desenvolvimento da Educação, na forma da legislação em vigor:
	Valor do débito (R$) 
	Data da ocorrência

	101.978,02
	4/10/2013

9.3. aplicar ao Sr. Elias Ferreira Neto a multa prevista no art. 57 da Lei 8.443/1992, no valor de R$ 29.000,00 (vinte e nove mil reais) , fixando o prazo de 15 (quinze) dias, a contar da notificação, para que comprove, perante o Tribunal (art. 214, III, "a", do RI/TCU) , o recolhimento da dívida aos cofres do Tesouro Nacional, atualizada monetariamente desde a data do presente acórdão até a do efetivo recolhimento, se for paga após o vencimento, na forma da legislação em vigor;
9.4. autorizar, desde logo, nos termos do art. 28, II, da Lei 8.443/1992, a cobrança judicial das dívidas caso não atendida a notificação;
9.5. em cumprimento ao disposto no § 3º do art. 16 da Lei 8.443/1992, remeter cópia desta deliberação à Procuradoria da República no Estado do Piauí, para a adoção das medidas que entender cabíveis.

Tomada de contas especial instaurada em razão da omissão no dever de prestar contas acerca da aplicação dos recursos repassados mediante termo de compromisso, que tinha por objeto a construção de quadra escolar coberta.

Primeira Câmara

Município de Pavussu/PI.

3. Responsável/Interessado:
3.1. Responsável: Elias Ferreira Neto (XXX.077.793-XX).
3.2. Interessado: Fundo Nacional de Desenvolvimento da Educação (FNDE).

13.1. Ministros presentes: Walton Alencar Rodrigues (Presidente), Benjamin Zymler e Bruno Dantas.
13.2. Ministro-Substituto convocado: Augusto Sherman Cavalcanti.
13.3. Ministro-Substituto presente: Weder de Oliveira (Relator).

WEDER DE OLIVEIRA

Adoto como relatório a instrução produzida pela Secretaria de Controle Externo de Tomada de Contas Especial (Secex-TCE) , com os ajustes de forma pertinentes[footnoteRef:2]: [2:  Peça 47-49.] 
" (...) 
INTRODUÇÃO
1.  Cuidam os autos de tomada de contas especial instaurada pelo Fundo Nacional de Desenvolvimento da Educação (FNDE) , em desfavor de Elias Ferreira Neto, gestão 2013/2016, em razão de omissão no dever de prestar contas realizadas por meio do termo de compromisso 05163/2013 firmado entre o FNDE e o município de Pavussu/PI, e que tinha por objeto a construção de quadra escolar coberta, no período de 19/9/2013 a 8/8/2016, cujo prazo para a prestação de contas encerrou-se em 21/8/2018.
HISTÓRICO
2.  Em 11/12/2018, com fundamento na IN/TCU 71/2012, alterada pela IN/TCU 76/2016 e DN/TCU 155/2016, o dirigente do FNDE autorizou a instauração da tomada de contas especial (peça 1) . O processo foi registrado no sistema eTCE com o número 2662/2018.
3.  O termo de compromisso 05163/2013 foi firmado no valor de R$ 101.978,02, sendo R$ 101.978,02 à conta do concedente e R$ 0,00 referentes à contrapartida do convenente. Teve vigência de 19/9/2013 a 8/8/2016, com prazo para apresentação da prestação de contas em 21/8/2018. Os repasses efetivos da União totalizaram R$ 101.978,02 (peça 6) .
4.  O fundamento para a instauração da tomada de contas especial, conforme consignado na matriz de responsabilização elaborada pelo tomador de contas, foi a constatação da omissão na prestação das contas. 
5.  O responsável arrolado na fase interna foi devidamente comunicado e, diante da ausência de justificativas suficientes para elidir a irregularidade e da não devolução dos recursos, instaurou-se a tomada de contas especial.
6.  No relatório (peça 20) , o tomador de contas concluiu que o prejuízo importaria no valor original de R$ 101.978,02, imputando-se a responsabilidade a Elias Ferreira Neto, prefeito no período de 1/1/2013 a 31/12/2016, na condição de dirigente. 
7.  Em 1/7/2019, a Controladoria-Geral da União emitiu o relatório de auditoria (peça 21) , em concordância com o relatório do tomador de contas. O certificado de auditoria e o parecer do dirigente do órgão de controle interno concluíram pela irregularidade das presentes contas (peças 22 e 23) .
8.  Em 9/7/2019, o ministro responsável pela área atestou haver tomado conhecimento das conclusões contidas no relatório e certificado de auditoria, bem como do parecer conclusivo do dirigente do órgão de controle interno, manifestando-se pela irregularidade das contas, e determinou o encaminhamento do processo ao Tribunal de Contas da União (peça 24) .
9.  Na instrução inicial (peça 28) , analisando-se os documentos nos autos, concluiu-se pela necessidade de realização de citação e audiência para as irregularidades abaixo: 
9.1.  Irregularidade 1: não comprovação da boa e regular aplicação dos recursos federais repassados ao município de Pavussu/PI, em face da omissão no dever de prestar contas dos valores transferidos, no âmbito do termo de compromisso PAC II 05163/2013, cujo objeto foi a construção de quadra escolar coberta (1001535) , no período de 19/9/2013 a 8/8/2016, cujo prazo para a prestação de contas encerrou-se em 21/8/2018.
9.1.1.  Evidências da irregularidade: documento técnico presente na peça 10.
9.1.2.  Normas infringidas: art. 37, caput, c/c o art. 70, parágrafo único, da Constituição da República Federativa do Brasil; art. 93 do Decreto-lei 200/1967; art. 66 do Decreto 93.872/1986; Item XXII do termo de compromisso PAC II 05163/2013 c/c Capítulo VI da Resolução CD/FNDE 13, de 21/3/2011.
9.2.  Débito relacionado ao responsável Elias Ferreira Neto:
	Data de ocorrência
	Valor histórico (R$) 

	4/10/2013
	101.978,02

9.2.1.  Cofre credor: Fundo Nacional de Desenvolvimento da Educação.
9.2.2.  Responsável: Elias Ferreira Neto.
9.2.2.1.  Conduta: não demonstrar a boa e regular aplicação dos recursos federais recebidos e geridos por meio do instrumento em questão, no período de 19/9/2013 a 8/8/2016, em face da omissão na prestação de contas, cujo prazo encerrou-se em 21/8/2018.
9.2.2.2.  Nexo de causalidade: a conduta descrita impediu o estabelecimento do nexo causal entre as possíveis despesas efetuadas com os recursos recebidos, no âmbito do instrumento em questão, no período de 19/9/2013 a 8/8/2016.
9.2.2.3.  Culpabilidade: não há excludentes de ilicitude, de culpabilidade e de punibilidade; é razoável supor que o responsável tinha consciência da ilicitude de sua conduta; era exigível conduta diversa da praticada, qual seja, desincumbir-se do seu dever por meio da apresentação da prestação de contas no prazo e forma devidos. 
10.  Encaminhamento: citação.
10.1.  Irregularidade 2: não disponibilização das condições materiais mínimas e necessárias para que o seu sucessor pudesse apresentar a prestação de contas do termo de compromisso PAC II 05163/2013, cujo objeto foi a construção de quadra escolar coberta (1001535) , no período de 19/9/2013 a 8/8/2016, cujo prazo para a prestação de contas encerrou-se em 21/8/2018.
10.1.1.  Evidências da irregularidade: documento técnico presente na peça 10.
10.1.2.  Normas infringidas: art. 37, caput, c/c o art. 70, parágrafo único, da Constituição da República Federativa do Brasil; art. 93 do Decreto-lei 200/1967; art. 66 do Decreto 93.872/1986; Item XXII do termo de compromisso PAC II 05163/2013 c/c Capítulo VI da Resolução CD/FNDE 13, de 21/3/2011.
10.1.3.  Responsável: Elias Ferreira Neto.
10.1.3.1.  Conduta: não disponibilizar as condições materiais mínimas e necessárias para que o seu sucessor pudesse apresentar a prestação de contas.
10.1.3.2.  Nexo de causalidade: a conduta descrita impediu o estabelecimento do nexo causal entre as possíveis despesas efetuadas com os recursos recebidos, no âmbito do instrumento em questão, no período de 19/9/2013 a 8/8/2016.
10.1.3.3.  Culpabilidade: não há excludentes de ilicitude, de culpabilidade e de punibilidade; é razoável supor que o responsável tinha consciência da ilicitude de sua conduta; era exigível conduta diversa da praticada, qual seja, desincumbir-se do seu dever por meio da apresentação da prestação de contas no prazo e forma devidos. 
11.  Encaminhamento: audiência.
12.  Em cumprimento ao pronunciamento da unidade (peça 30) , foram efetuadas citação e audiência do responsável, nos moldes adiante:
a)    Elias Ferreira Neto - promovida a citação e audiência do responsável, conforme delineado adiante:
	Comunicação: Ofício 9174/2019 - Seproc (peça 32) 
Data da Expedição: 2/12/2019
Data da Ciência: não houve (Recusado) (peça 33) 
Observação: Ofício enviado para o endereço do responsável no CPF, conforme pesquisa de endereço no sistema da Receita Federal (peça 31 e 45) .

	Comunicação: Ofício 5801/2020 - Seproc (peça 37) 
Data da Expedição: 2/3/2020
Data da Ciência: não houve (Outros) (peça 38) 
Observação: Ofício reenviado para o endereço do responsável no CPF, conforme pesquisa de endereço nos sistemas corporativos do TCU (peça 31 e 45) .

	Comunicação: Ofício 5802/2020 - Seproc (peça 35) 
Data da Expedição: 2/3/2020
Data da Ciência: não houve (Endereço insuficiente) (peça 39) 
Observação: Ofício enviado para o endereço do responsável no Renach, conforme pesquisa de endereço no sistema do Renach (peça 34 e 45) .

	Comunicação: Ofício 5803/2020 - Seproc (peça 36) 
Data da Expedição: 2/3/2020
Data da Ciência: não houve (Recusado) (peça 40) 
Observação: Ofício enviado para o endereço do responsável, conforme pesquisa de endereço no sistema do TSE (peça 34) , não obstante nova pesquisa (peça 45) indica outro endereço para o TSE e igual ao da Receita Federal (CPF) . 

	Comunicação: Edital 0598/2020 - Seproc (peça 42 e 43) 
Data da Publicação: 22/5/2020
Fim do prazo para a defesa: 7/6/2020

13.  Elias Ferreira Neto foi citado no mesmo endereço da base do CPF em outro processo no TCU, TCE encerrada, TC Processo 010.152/2015-6, tendo o respectivo AR sido recebido e assinado de forma regular (peça 46) , entretanto o responsável não compareceu a esses autos, restou revel e condenado em Acórdão 9590/2015-TCU-Segunda Câmara- relator ministro Marcos Bemquerer Costa.
14.  Dessa forma, foi adequada a citação por edital (peça 42) , após esgotadas as tentativas de citação endereços das bases de dados custodiados pelo TCU da Receita Federal (CPF) , TSE e Renach (Registro Nacional de Carteira de Habilitação) .
15.  Conforme Despacho de Conclusão das Comunicações Processuais (peça 44) , as providências inerentes às comunicações processuais foram concluídas. 
16.  Transcorrido o prazo regimental, o responsável Elias Ferreira Neto permaneceu silente, devendo ser considerado revel, nos termos do art. 12, §3º, da Lei 8.443/1992.
ANÁLISE DOS PRESSUPOSTOS DE PROCEDIBILIDADE DA IN/TCU 71/2012
Apreciação do Prejuízo ao Contraditório e Ampla Defesa
17.  Verifica-se que não houve o transcurso de mais de dez anos desde o fato gerador sem que tenha havido a notificação do responsável pela autoridade administrativa federal competente (art. 6º, II, c/c art. 19 da IN/TCU 71/2012, modificada pela IN/TCU 76/2016) , uma vez que o fato gerador da irregularidade sancionada ocorreu em 22/8/2018, e o responsável foi notificado sobre as irregularidades pela autoridade administrativa competente conforme abaixo:
17.1.  Elias Ferreira Neto, por meio de edital em 11/12/2017 (peça 13, p. 3) .
Valor de Constituição da TCE
18.  Verifica-se, ainda, que o valor atualizado do débito apurado (sem juros) em 1/1/2017 é de R$ 130.266,72, portanto superior ao limite mínimo de R$ 100.000,00, na forma estabelecida conforme os arts. 6º, I, e 19 da IN/TCU 71/2012, modificada pela IN/TCU 76/2016. 
OUTROS PROCESSOS/DÉBITOS NOS SISTEMAS DO TCU COM OS MESMOS RESPONSÁVEIS
19.  Informa-se que foram encontrados processos no Tribunal com o mesmo responsável:
	Responsável
	Processos

	Elias Ferreira Neto
	Processo 006.758/2016-9 [CBEX, encerrado, 'Cobrança Executiva de multa originária do AC-9590-37/2015-2C, referente ao TC Processo 010.152/2015-6']
Processo 010.152/2015-6 [TCE, encerrado, 'Contra o Sr. Elias Ferreira Neto. Motivo: em razão da omissão no dever de prestar contas dos recursos do PSE e PSB repassados ao Município de Pavussu/PI. Processo 71000.008780/2014-98. ']
Processo 006.757/2016-2 [CBEX, encerrado, 'Cobrança Executiva de débito originária do AC-6486-37/2016-1C, referente ao TC Processo 010.152/2015-6']

20.  Informa-se que foram encontrados débitos imputáveis ao responsável em outras TCE registradas no sistema e-TCE:
	Responsável
	TCE

	Elias Ferreira Neto
	2677/2019 - Aguardando parecer da auditoria interna
2678/2019 - Aguardando parecer da auditoria interna

21.  Informa-se que foi encontrado débito imputável aos responsáveis no banco de débitos existente no sistema e-TCE:
	Responsável
	Débitos inferiores

	Elias Ferreira Neto
	2511/2018 - Dano inferior ao limite de instauração da TCE cadastrado

22.  A tomada de contas especial está, assim, devidamente constituída e em condição de ser instruída.
EXAME TÉCNICO
Da validade das notificações:
23.  Preliminarmente, cumpre tecer breves considerações sobre a forma como são realizadas as comunicações processuais no TCU. A esse respeito, destacam-se o art. 179, do RI/TCU (Resolução 155, de 4/12/2002) e o art. 4º, III, § 1º, da Resolução TCU 170, de 30 de junho de 2004, in verbis:
'Art. 179. A citação, a audiência ou a notificação, bem como a comunicação de diligência, farse-ão:
I - mediante ciência da parte, efetivada por servidor designado, por meio eletrônico, fac-símile, telegrama ou qualquer outra forma, desde que fique confirmada inequivocamente a entrega da comunicação ao destinatário;
II - mediante carta registrada, com aviso de recebimento que comprove a entrega no endereço do destinatário;
III - por edital publicado no Diário Oficial da União, quando o seu destinatário não for localizado
 (...) 
Art. 3º As comunicações serão dirigidas ao responsável, ou ao interessado, ou ao dirigente de órgão ou entidade, ou ao representante legal ou ao procurador constituído nos autos, com poderes expressos no mandato para esse fim, por meio de:
I - correio eletrônico, fac-símile ou telegrama;
II - servidor designado;
III - carta registrada, com aviso de recebimento;
IV - edital publicado no Diário Oficial da União, quando o seu destinatário não for localizado, nas hipóteses em que seja necessário o exercício de defesa.
Art. 4º. Consideram-se entregues as comunicações:
I - efetivadas conforme disposto nos incisos I e II do artigo anterior, mediante confirmação da ciência do destinatário;
II - realizadas na forma prevista no inciso III do artigo anterior, com o retorno do aviso de recebimento, entregue comprovadamente no endereço do destinatário;
III - na data de publicação do edital no Diário Oficial da União, quando realizadas na forma prevista no inciso IV do artigo anterior.
§ 1º O endereço do destinatário deverá ser previamente confirmado mediante consulta aos sistemas disponíveis ao Tribunal ou a outros meios de informação, a qual deverá ser juntada ao respectivo processo. (...) '
24.  Bem se vê, portanto, que a validade da citação via postal não depende de que o aviso de recebimento seja assinado pelo próprio destinatário da comunicação, o que dispensa, no caso em tela, a entrega do AR em 'mãos próprias'. A exigência da norma é no sentido de o Tribunal verificar se a correspondência foi entregue no endereço correto, residindo aqui a necessidade de certeza inequívoca. 
25.  Não é outra a orientação da jurisprudência do TCU, conforme se verifica dos julgados a seguir transcritos:
'São válidas as comunicações processuais entregues, mediante carta registrada, no endereço correto do responsável, não havendo necessidade de que o recebimento seja feito por ele próprio (Acórdão 3648/2013-TCU-Segunda Câmara, relator ministro José Jorge) ;'
'É prescindível a entrega pessoal das comunicações pelo TCU, razão pela qual não há necessidade de que o aviso de recebimento seja assinado pelo próprio destinatário. Entregandose a correspondência no endereço correto do destinatário, presume-se o recebimento da citação. (Acórdão 1019/2008-TCU-Plenário, relator ministro Benjamin Zymler) ;'
'As comunicações do TCU, inclusive as citações, deverão ser realizadas mediante Aviso de Recebimento - AR, via Empresa Brasileira de Correios e Telégrafos, bastando para sua validade que se demonstre que a correspondência foi entregue no endereço correto. (Acórdão 1526/2007-TCU-Plenário, relator ministro Aroldo Cedraz) .'
26.  A validade do critério de comunicação processual do TCU foi referendada pelo Supremo Tribunal Federal, nos termos do julgamento do MS-AgR 25.816/DF, por meio do qual se afirmou a desnecessidade da ciência pessoal do interessado, entendendo-se suficiente a comprovação da entrega do 'AR' no endereço do destinatário:
'Ementa: agravo regimental. Mandado de segurança. Desnecessidade de intimação pessoal das decisões do tribunal de contas da união. art. 179 do regimento interno do TCU. Intimação do ato impugnado por carta registrada, iniciado o prazo do art. 18 da lei nº 1.533/51 da data constante do aviso de recebimento. Decadência reconhecida. Agravo improvido.
O envio de carta registrada com aviso de recebimento está expressamente enumerado entre os meios de comunicação de que dispõe o Tribunal de Contas da União para proceder às suas intimações.
O inciso II do art. 179 do Regimento Interno do TCU é claro ao exigir apenas a comprovação da entrega no endereço do destinatário, bastando o aviso de recebimento simples.'
Da revelia do responsável Elias Ferreira Neto
27.  No caso vertente, a citação do responsável se deu em endereços provenientes de pesquisas de endereços realizadas pelo TCU (vide parágrafos acima) , porquanto, devido ao insucesso de realizar a citação em endereços constantes nos sistemas CPF da Receita (peça 34 e 45) , buscou-se a notificação em endereços provenientes de sistemas públicos (TSE e Renach - peça 41 e 45) custodiados pelo TCU. A entrega dos ofícios citatórios nesses endereços não ficou comprovada, razão pela qual promoveu-se a notificação por edital publicado no Diário Oficial da União (peça 42 e 43) .
28.  Importante destacar que, antes de promover a citação por edital, para assegurar a ampla defesa, buscaram-se outros meios possíveis para localizar e citar o responsável, nos limites da razoabilidade, fazendo juntar aos autos informação comprobatória dos diferentes meios experimentados que restaram frustrados, tal como se demonstrou no item anterior da presente instrução (Acórdão 4851/2017-TCU-Primeira Câmara, relator ministro-substituto Augusto Sherman) .
29.  Nos processos do TCU, a revelia não leva à presunção de que seriam verdadeiras todas as imputações levantadas contra os responsáveis, diferentemente do que ocorre no processo civil, em que a revelia do réu opera a presunção da verdade dos fatos narrados pelo autor (Acórdão 1009/2018-TCU-Plenário, relator: Bruno Dantas; 2369/2013 - TCU - Plenário, relator: Benjamin Zymler e 2449/2013 - TCU - Plenário, relator: Benjamin Zymler) . Dessa forma, a avaliação da responsabilidade do agente não pode prescindir da prova existente no processo ou para ele carreada. 
30.  Ao não apresentar sua defesa, o responsável deixou de produzir prova da regular aplicação dos recursos sob sua responsabilidade, em afronta às normas que impõem aos gestores públicos a obrigação legal de, sempre que demandados pelos órgãos de controle, apresentar os documentos que demonstrem a correta utilização das verbas públicas, a exemplo do contido no art. 93 do Decreto-Lei 200/1967: 'Quem quer que utilize dinheiros públicos terá de justificar seu bom e regular emprego na conformidade das leis, regulamentos e normas emanadas das autoridades administrativas competentes.' 
31.  Mesmo as alegações de defesa não sendo apresentadas, considerando o princípio da verdade real que rege esta Corte, procurou-se buscar, em manifestações do responsável na fase interna desta tomada de contas especial, se havia algum argumento que pudesse ser aproveitado a seu favor. 
32.  No entanto, o responsável não se manifestou na fase interna, não havendo, assim, nenhum argumento que possa vir a ser analisado e posteriormente servir para afastar as irregularidades apontadas.
33.  Em consulta ao sistema corporativo do instaurador, SIGPC, realizada na data de 30/6/2020, verifica-se que o responsável também não apresentou contas junto ao instaurador e continua inadimplente:
34.  Em se tratando de processo em que a parte interessada não se manifestou acerca das irregularidades imputadas, não há elementos para que se possa efetivamente aferir e reconhecer a ocorrência de boa-fé na conduta do responsável, podendo este Tribunal, desde logo, proferir o julgamento de mérito pela irregularidade das contas, conforme os termos dos §§ 2º e 6º do art. 202 do RI/TCU (Acórdão 2064/2011-TCU-Primeira Câmara (relator: Ubiratan Aguiar) , 6.182/2011-TCU-1ª Câmara (relator: Weder de Oliveira) , 4.072/2010-TCU-1ª Câmara (relator: Valmir Campelo) , 1.189/2009-TCU-1ª Câmara (relator: Marcos Bemquerer) , 731/2008-TCU-Plenário (relator: Aroldo Cedraz) .
35.  Dessa forma, o responsável Elias Ferreira Neto deve ser considerado revel, nos termos do art. 12, §3º, da Lei 8.443/1992, devendo as contas serem julgadas irregulares, condenando-o ao débito apurado e aplicando-lhe a multa prevista no art. 57 da Lei 8.443/1992.
Prescrição da Pretensão Punitiva
36.  Vale ressaltar que a pretensão punitiva do TCU, conforme Acórdão 1441/2016-TCU-Plenário, relator: Benjamin Zymler, que uniformizou a jurisprudência acerca dessa questão, subordina-se ao prazo geral de prescrição indicado no art. 205 do Código Civil, que é de dez anos, contado da data de ocorrência da irregularidade sancionada, nos termos do art. 189 do Código Civil, sendo este prazo interrompido pelo ato que ordenar a citação, a audiência ou a oitiva do responsável.
37.  No caso em exame, não ocorreu a prescrição, uma vez que a irregularidade sancionada ocorreu em 22/8/2018, e o ato de ordenação da citação ocorreu em 17/9/2019 (peça 30) .
Cumulatividade de multas 
38.  Quanto à possibilidade de aplicação cumulativa das multas dos arts. 57 e 58, I, da Lei 8.443/1992, ainda que seja adequada a realização de citação e audiência do responsável, por força do disposto no art. 209, §4º, do RI/TCU, o Tribunal reconhece que existe relação de subordinação entre as condutas de 'não comprovação da aplicação dos recursos' e de 'omissão na prestação de contas', sendo a primeira consequência da segunda, o que enseja, na verificação das duas irregularidades, a aplicação da multa do art. 57, com o afastamento da multa do art. 58, I, em atenção ao princípio da absorção (Acórdão 9579/2015-TCU-Segunda Câmara, relator ministro Vital do Rêgo; Acórdão 2469/2019-TCU-Primeira Câmara, relator ministro Augusto Sherman) .
39.  Conforme leciona Cezar Bitencourt (Tratado de Direito Penal: parte geral - 8ª Edição - São Paulo: Saraiva, 2003. Pg. 565) , na absorção, ' (...) a pena do delito mais grave absorve a pena do delito menos grave, que deve ser desprezada'. No caso concreto, a 'omissão no dever de prestar contas', embora seja uma irregularidade autônoma, funciona como fase ou meio para a consecução da 'não comprovação da aplicação dos recursos', havendo clara relação de interdependência entre essas condutas. Dessa forma, recaindo as duas ocorrências num mesmo gestor, deve prevalecer a pena do delito mais grave, qual seja, a multa do art. 57, da Lei 8.443/1992.
40.  Cumpre observar, ainda, que a conduta do responsável, consistente nas irregularidades 'não comprovação da boa e regular aplicação dos recursos federais repassados em face da omissão no dever de prestar contas' e 'não disponibilização das condições materiais mínimas e necessárias para que o seu sucessor pudesse apresentar a prestação de contas', configura violação não só às regras legais, mas também aos princípios basilares da administração pública, eis que, em última análise, ocorre o comprometimento da necessária satisfação à sociedade sobre o efetivo emprego dos recursos públicos postos à disposição da municipalidade, por força do instrumento de repasse em questão. Nesses casos, em que fica evidente a falta de transparência e lisura, não há como afastar as suspeitas sempre presentes de que a totalidade dos recursos públicos federais, transferida ao município, tenha sido integralmente desviada, em prol de gestor ímprobo, ou de pessoas por ele determinadas, a revelar grave inobservância de dever de cuidado no trato com a coisa pública, isto é, ato praticado com culpa grave, pois, na espécie, a conduta do responsável se distancia daquela que seria esperada de um administrador público minimante diligente, num claro exemplo de erro grosseiro a que alude o art. 28 do Decreto-lei 4.657/1942 (Lei de Introdução às Normas do Direito Brasileiro) , incluído pela Lei 13.655/2018 (Acórdão 1689/2019-TCU-Plenário, relator: ministro Augusto Nardes; Acórdão 2924/2018-TCU-Plenário, relator: ministro José Mucio Monteiro; Acórdão 2391/2018-TCU-Plenário, relator: ministro Benjamin Zymler) . 
CONCLUSÃO
41.  Em face da análise promovida na seção 'Exame Técnico', verifica-se que o responsável Elias Ferreira Neto não logrou comprovar a boa e regular aplicação dos recursos, instado a se manifestar, optou pelo silêncio, configurando a revelia, nos termos do § 3º, do art. 12, da Lei 8.443/1992. Ademais, inexistem nos autos elementos que demonstrem a boa-fé do responsável ou a ocorrência de outras excludentes de culpabilidade.
42.  Vale ressaltar que a jurisprudência pacífica nesta Corte é no sentido da imprescritibilidade das ações de ressarcimento ao erário (Súmula TCU 282) . Dessa forma, identificado dano ao erário, devese instaurar e julgar o processo de tomada de contas especial para responsabilizar seus agentes causadores, respeitando o direito ao contraditório e à ampla defesa, independentemente de quando ocorreram os atos impugnados.
43.  Verifica-se também que não houve a prescrição da pretensão punitiva, conforme análise já realizada.
44.  Tendo em vista que não constam dos autos elementos que permitam reconhecer a boa-fé do responsável, sugere-se que as suas contas sejam julgadas irregulares, nos termos do art. 202, § 6º, do RI/TCU, com a imputação do débito atualizado monetariamente e acrescido de juros de mora, nos termos do art. 202, §1º do RI/TCU, descontado o valor eventualmente recolhido, com a aplicação da multa prevista no art. 57 da Lei 8.443/1992.
45.  Por fim, como não houve elementos que pudessem modificar o entendimento acerca das irregularidades em apuração, mantém-se a matriz de responsabilização presente na peça 27.
PROPOSTA DE ENCAMINHAMENTO
46.  Diante do exposto, submetemos os autos à consideração superior, propondo ao Tribunal:
a)   considerar revel o responsável Elias Ferreira Neto (CPF: XXX.077.793-XX) , para todos os efeitos, dando-se prosseguimento ao processo, com fulcro no art. 12, § 3º, da Lei 8.443/1992; 
b)   julgar irregulares, nos termos dos arts. 1º, I, 16, III, 'a' e 'c', da Lei 8.443/1992, c/c os arts. 19 e 23, III, da mesma Lei, as contas do responsável Elias Ferreira Neto (CPF: XXX.077.793-XX) , condenando-o ao pagamento da importância a seguir especificada, atualizada monetariamente e acrescida dos juros de mora, calculada a partir da data discriminada até a data da efetiva quitação do débito, fixando-lhe o prazo de quinze dias, para que comprove, perante o Tribunal, o recolhimento da referida quantia aos cofres do Fundo Nacional de Desenvolvimento da Educação, nos termos do art. 23, III, 'a', da citada lei, c/c o art. 214, III, 'a', do RI/TCU.
Débito relacionado ao responsável Elias Ferreira Neto (CPF: XXX.077.793-XX) :
	Data de ocorrência
	Valor histórico (R$) 

	4/10/2013
	101.978,02

Valor atualizado do débito (com juros) em 30/6/2020: R$ 164.912,60.
c)   aplicar ao responsável Elias Ferreira Neto (CPF: XXX.077.793-XX) , a multa prevista no art. 57 da Lei 8.443/1992 c/c o art. 267 do RI/TCU, fixando-lhe o prazo de quinze dias, a contar da notificação, para que comprove, perante o Tribunal (art. 214, III, 'a', do RI/TCU) , o recolhimento da dívida aos cofres do Tesouro Nacional, atualizada monetariamente desde a data do acórdão que vier a ser proferido por este Tribunal até a do efetivo recolhimento, se pagas após o vencimento, na forma da legislação em vigor;
d)   autorizar, desde logo, a cobrança judicial das dívidas, caso não atendidas a notificação, na forma do disposto no art. 28, II, da Lei 8.443/1992;
e)   autorizar também, desde logo, se requerido, com fundamento no art. 28, I, da Lei 8.443, de 1992, c/c o art. 217, §§ 1º e 2º do RI/TCU, o parcelamento da (s) dívida (s) em até 36 parcelas, incidindo, sobre cada parcela, corrigida monetariamente, os correspondentes acréscimos legais, fixando-lhe o prazo de quinze dias, a contar do recebimento da notificação, para comprovar, perante o Tribunal, o recolhimento da primeira parcela, e de trinta dias, a contar da parcela anterior, para comprovar os recolhimentos das demais parcelas, devendo incidir, sobre cada valor mensal, atualizado monetariamente, os juros de mora devidos, no caso do débito, na forma prevista na legislação em vigor, alertando o responsável de que a falta de comprovação do recolhimento de qualquer parcela importará o vencimento antecipado do saldo devedor, nos termos do § 2º do art. 217 do RI/TCU; 
f)   esclarecer ao responsável Elias Ferreira Neto (CPF: XXX.077.793-XX) que, caso se demonstre, por via recursal, a correta aplicação dos recursos, mas não se justifique a omissão da prestação de contas, o débito poderá ser afastado, mas permanecerá a irregularidade das contas, dando-se ensejo à aplicação da multa prevista no art. 58, I, da Lei 8.443/1992;
g)   enviar cópia do acórdão a ser prolatado, bem como do relatório e do voto que o fundamentarem à Procuradoria da República no Estado de Piauí, nos termos do à § 3º do art. 16 da Lei 8.443/1992, c/c o § 7º do art. 209 do RI/TCU, para adoção das medidas cabíveis; e
h)   enviar cópia do acórdão que vier a ser proferido ao Fundo Nacional de Desenvolvimento da Educação e ao responsável, para ciência, informando que a presente deliberação, acompanhada do relatório e do voto que a fundamenta, está disponível para a consulta no endereço www.tcu.gov.br/acordaos, além de esclarecer que, caso requerido, o TCU poderá fornecer sem custos as correspondentes cópias, de forma impressa."
O MP/TCU, representado pelo subprocurador-geral Paulo Soares Bugarin, manifestou-se de acordo com a proposta da unidade instrutiva[footnoteRef:3]. [3:  Peça 50.] 
É o relatório.

não há.

Subprocurador-Geral Paulo Soares Bugarin.

TOMADA DE CONTAS ESPECIAL. TERMO DE COMPROMISSO. CONSTRUÇÃO DE QUADRA ESCOLAR COBERTA. OMISSÃO NO DEVER DE PRESTAR CONTAS. CITAÇÃO. REVELIA. CONTAS IRREGULARES. DÉBITO. MULTA.

TOMADA DE CONTAS ESPECIAL (TCE)

Secretaria de Controle Externo de Tomada de Contas Especial (Secex-TCE).

Trata-se de tomada de contas especial instaurada pelo Fundo Nacional de Desenvolvimento da Educação (FNDE) em desfavor do Sr. Elias Ferreira Neto, ex-prefeito de Pavussu/PI (gestão 2013-2016) , em razão da omissão no dever de prestar contas acerca da aplicação dos recursos repassados ao município mediante o termo de compromisso 05163/2013, que tinha por objeto a construção de quadra escolar coberta.
Os recursos financeiros para a execução do ajuste foram ajustados em R$ 101.978,02, sem previsão de contrapartida municipal, com prazo para apresentação da prestação de contas fixado em 21/8/2018. A liberação total dos recursos federais ocorreu mediante crédito na conta específica realizado em 4/10/2013[footnoteRef:2]. [2:  Peça 7.] 
O prazo de prestação de contas encerrou-se na gestão do prefeito sucessor, Sr. Julimar Barbosa da Silva, o qual, de acordo com o concedente, comprovou a adoção de medidas com vistas a resguardar o erário, mediante representação apresentada ao Ministério Público Federal[footnoteRef:3]. [3:  Peça 10.] 
Sendo assim, a responsabilidade foi imputada ao Sr. Elias Ferreira Neto, o qual permaneceu silente na fase interna da tomada de contas especial[footnoteRef:4]. [4:   Relatório de TCE 835/2018 - Direc/COTCE/CGAPC/Difin-FNDE/MEC (peça 20) .] 
No âmbito desta Corte, o Sr. Elias Ferreira Neto não apresentou alegações de defesa.
A Secretaria de Controle Externo de Tomada de Contas Especial (Secex-TCE) considerou o responsável revel e propôs julgar suas contas irregulares, com imputação de débito e multa do art. 57 da Lei 8.443/1992[footnoteRef:5]. O MP/TCU, representado pelo subprocurador-geral Paulo Soares Bugarin, manifestou-se de acordo com a proposta da unidade instrutiva[footnoteRef:6]. [5:  Peças 47-49.]  [6:  Peça 50.] 
Aquiesço à análise empreendida pela Secex-TCE, com a qual concordou o MP/TCU, cujos fundamentos adoto como razões de decidir.
Uma vez que o responsável não se manifestou em relação à citação e à audiência, deve ser considerado revel, dando-se prosseguimento ao processo, em consonância com o art. 12, § 3º, da Lei 8.443/1992.
Não havendo nos autos elementos que possam comprovar a boa e regular aplicação dos recursos transferidos, impõe-se julgar irregulares as contas do Sr. Elias Ferreira Neto, atribuindo-lhe a integralidade do débito, com a imposição da sanção prevista no art. 57, da Lei 8.443/1992.
Diante do exposto, manifesto-me pela aprovação do acórdão que ora submeto à apreciação deste Colegiado.
TCU, Sala das Sessões Ministro Luciano Brandão Alves de Souza, em 25 de agosto de 2020.
Weder de Oliveira
Relator